【裁判字號】    97,訴,703
【裁判日期】    971224
【裁判案由】    政府採購法
【裁判全文】
高雄高等行政法院判決
                                    97年度訴字第00703號
                              .
原      告  得恩環境事業有限公司
代  表  人  甲○○
輔  佐  人  丙○○
被      告  交通部高雄港務局
代  表  人  乙○○  局長
訴訟代理人  陳景裕  律師
            鄭美玲  律師
            王伊忱  律師
上列當事人間因政府採購法事件，原告不服行政院公共工程委員
會中華民國97年6月13日訴0000000號審議判斷，提起行政訴訟，
本院判決如下：
    主  文
原告之訴駁回。
訴訟費用由原告負擔。
    事實及理由
一、事實概要：
    緣原告參與被告辦理之「辦公環境清掃工作」採購案（下稱
    系爭採購案），被告於民國97年4月8日開標時發現，原告與
    另一投標廠商即訴外人瑞潔環保企業行（下稱瑞潔企業行）
    之投標文件，彼此有押標金同一銀行、票據號碼連號、地址
    、傳真機號碼相同及投標文件外封字體相同等重大異常關連
    ，乃以97年4月16日高港事務字第0975003315號函，依政府
    採購法第50條第1項規定，沒收原告繳納之押標金。原告不
    服，提出異議，經被告異議處理結果予以駁回。原告仍表不
    服，向行政院公共工程委員會（下稱公共工程委員會）提起
    申訴，亦遭審議判斷駁回，遂提起本件行政訴訟。
二、原告之主張略以：
（一）原告參加被告系爭採購案，並檢附有關投標時應檢具之文
      件與投標保證金等，參加於97年4月8日上午10時辦理投（
      開）標手續，原告之標價為新台幣（下同）4,317,000元
      ，因高於底價與大明清潔企業社之得標價3,920,000元，
      並未得標，依政府採購法第31條第1項規定，被告對於原
      告所繳納之押標金216,000元，應於決標後無息發還未得
      標之廠商方屬正辦，被告系爭採購案，既由大明清潔企業
      社得標，被告自應將未得標之押標金退還予原告。
（二）政府採購法並無投標廠商投標文件內容有重大異常關聯，
      押標金不予返還之規定，被告謂原告違反本件投標須知第
      37條第8款「其他經主管機關認定有影響採購公正之違反
      法令行為者，押標金不予返還」之規定，顯有重大違誤。
      又法規命令係指行政機關基於法律授權，對於多數不特定
      人民，就一般事項所抽象之對外發生法律效果之規定（行
      政程序法第150條參照）。因之，法規命令牴觸憲法、法
      律或上級機關之命令，或無法律授權而剝奪或限制人民之
      自由、權利，或其訂定依法應經其他機關核准而未核准者
      ，無效（行政程序法第158條第1項參照）。至於被告所引
      之「投標須知」，係法規命令，縱認原告違反本件投標須
      知第37條第8款「．．．其他經主管機關認定有影響採購
      公正之違反法令行為者，押標金不予返還之規定。」因該
      法規命令之內容顯然違反行政程序法第150條第2項規定，
      而有逾越政府採購法法律授權之範圍與立法精神，超越母
      法所無之規定，依法無效。
（三）銀行係公開營業之金融機關，任何人都可至金融市場為交
      易行為，自亦不得限制銀行所簽發之票據是否連號。且房
      屋所有人，於法令限制之範圍內，得自由使用、收益、處
      分其所有物，並排除他人之干涉（民法第765條參照），
      原告與訴外人瑞潔企業行依有關法令規定各自獨立營業，
      被告並無限制原告與瑞潔企業行在同一處所營業之理由，
      原告較具工作經驗，瑞潔企業行借用原告之傳真機，傳真
      機號碼相同，合乎常理。另電腦之使用非常普遍，電腦之
      程式、字體雷同、只要選用同一字體，列印出來的字體雷
      同不足為奇。又押標金支票為同一銀行簽發，且票據號碼
      連號、廠商地址、傳真機號碼相同及投標文件外封字體相
      同等，均不得為不發還押標金之理由。原告既無政府採購
      法第31條第2項所規定之各款情事，被告自無不發還押標
      金之理等語，資為爭執，並聲明求為判決撤銷申訴審議判
      斷及原處分，被告應作成返還原告押標金216,000元之處
      分。
三、被告之答辯略以：
（一）按政府採購法第1條規定：「為建立政府採購制度，依公
      平、公開之採購程序，提升採購效率與功能，確保採購品
      質，爰制定本法。」又政府採購法第31條第2項第8款明文
      規定：投標廠商如有其他經主管機關認定有影響採購公正
      之違反法令行為者，其所繳納之押標金，不予發還，其已
      發還者，並予追繳。是以，政府採購法第31條第2項第8款
      即授權主管機關公共工程委員會得於該31條第2項規定7款
      情形之外，另行認定「其他有影響採購公正之違反法令行
      為。」而政府採購法第50條第1項第5款規定「不同投標廠
      商間之投標文件內容有重大異常關聯」時，即屬應不予開
      標或投標之情形。因此，行政院公共工程委員會乃於92年
      11月6日以工程企字第09200438750號函釋，有關廠商押標
      金為同一銀行同一戶頭開出且為連號，其押標金是否不予
      發還等疑義，明確表示：「機關辦理採購，如發現廠商有
      政府採購法第50條第1項第5款『不同投標廠商間之投標文
      件內容有重大異常關聯者』情形，本會依政府採購法第31
      條第2項第8款規定，認定該等廠商有影響採購公正之違反
      法令行為，其押標金應不予發還或追繳。」
（二）系爭採購案經被告於開標決標後發現，原告與另一投標廠
      商瑞潔企業行之地址及傳真號碼均相同，又該兩間公司行
      號投標文件外封之打字字體形式亦相同，況且，嗣後經被
      告向上開2家投標廠商押標金支票之開立銀行即台灣銀行
      北高雄分行函詢後，亦證實該2公司行號所提出之押標金
      支票均係同樣以原告之帳戶為扣款帳號，可見兩者間有相
      當密切之異常關聯，此已足使人客觀上認定兩家業者間確
      有重大異常關聯，故其形式上雖係不同廠商參與投標，然
      實質上乃屬假性競爭之行為，顯然影響投標公正性，自當
      違反政府採購法第1條揭示之採購程序公平性及公開性。
（三）況且，本件之情形與前述行政院公共工程委員會92年11月
      6日工程企字第09200438750號函釋意旨相同，而行政院之
      上開函釋係其依政府採購法第31條第2項第8款之規定，基
      於其為政府採購法主管機關之權責，就個案經其認定如投
      標廠商之押標金為同一銀行同一戶頭開出，且為連號之情
      形，即屬政府採購法第31條第2項第8款所稱「其他經主管
      機關認定有影響採購公正之違反法令行為者」，確屬合法
      有據，原告空言指稱此有違反法律保留原則云云，顯屬誤
      會。故被告就具有共通性質之系爭採購案所發生原告與另
      一投標廠商瑞潔環保企業行之押標金為同一銀行同一戶頭
      開出且為連號之行為，依上開公共工程委員會函釋意旨認
      定本件政府採購法第31條第2項第8款之情形，而不予發還
      原告所繳納之押標金，於法並無不合等語，資為抗辯，並
      聲明求為駁回原告之訴。
四、本件如事實概要欄所載之事實，為兩造所不爭執，並有被告
    開標/議價/決標/流標/廢標紀錄、97年4月16日高港事務字
    第0975003315號函附原處分卷可稽，應堪認定。本件兩造之
    爭點為：原告參與被告辦理之系爭採購案，有無違反政府採
    購法第31條第2項第8款及第50條第1項第5款規定，被告不予
    發還原告繳納之押標金，是否合法？茲分別析論如下：
（一）按「為建立政府採購制度，依公平、公開之採購程序，提
      升採購效率與功能，確保採購品質，爰制定本法。」「機
      關得於招標文件中規定，廠商有下列情形之一者，其所繳
      納之押標金，不予發還，其已發還者，並予追繳：．．．
      8、其他經主管機關認定有影響採購公正之違反法令行為
      者。」「投標廠商有下列情形之一，經機關於開標前發現
      者，其所投之標應不予開標；於開標後發現者，應不決標
      予該廠商：．．．5、不同投標廠商間之投標文件內容有
      重大異常關聯者。」分別為政府採購法第1條、第31條第2
      項第8款及第50條第1項第5款所明定。又依被告投標須知
      第37條第8款亦訂定「其他經主管機關認定有影響採購公
      正之違反法令行為者。」其繳納之押標金不予發還或予追
      繳，即將前揭政府採購法規定明定為投標人應遵守之約定
      。準此可知，立法者為確保公平公開之採購程序，避免不
      當之違法行為介入投標過程，就參與投標之廠商另於招標
      文件中明文規範如有政府採購法第31條第2項情形時，對
      於廠商所繳納之押標金應如何處分為事先之規範，此乃為
      確保採購過程之公開、公平目的所為之規範，且經被告明
      訂於招標文件中，是參與投標之廠商應予遵守。次按「機
      關辦理採購有下列情形之一者，得依政府採購法第50條第
      1項第5款『不同投標廠商間之投標文件內容有重大異常關
      聯者』處理：1、投標文件內容由同一人或同一廠商繕寫
      或備具者。」「機關辦理採購，如發現廠商有政府採購法
      第50條第1項第5款『不同投標廠商間之投標文件內容有重
      大異常關連者』情形，本會依政府採購法第31條第2項第8
      款規定，認定該等廠商有影響採購公正之違反法令行為，
      其押標金應不予發還或追繳。」業經公共工程委員會分別
      以91年11月27日工程企字第09100516820號函及92年11月6
      日工程企字第09200438750號函釋在案。上開公共工程委
      員會92年11月6日函釋核屬政府採購法第31條第2項第8款
      所稱之「經主管機關認定」，並上開二函釋所闡述「不同
      投標廠商間之投標文件內容有重大異常關聯」之假性競爭
      行為之具體內容，亦與前述政府採購法立法意旨相符，均
      爰予援用。
（二）次按政府採購法之制定，在於建立政府採購制度，依公平
      、公開之採購程序，提升採購效率與功能，並確保採購品
      質（上開政府採購法第1條參照）。是以，倘若「不同投
      標廠商間之投標文件內容有重大異常關聯」而為實質上假
      性競爭之行為，已影響投標之公正性，即與政府採購法為
      確保公平、公開採購程序之立法意旨有違，自非法之所許
      ，故同法第50條第1項第5款明定，招標機關如發現投標廠
      商如有上述情形者，應不予開標或決標予該等廠商。又依
      政府採購法第50條第1項第5款規定之立法理由，乃在防止
      假性競爭行為，已如前述，且其立法說明亦臚列諸如不同
      投標廠商間之投資廠商間之投標文件內容筆跡相同，押標
      金由同一人繳納、掛號信連號、地址相同、電話號碼相同
      之情形，均屬具有重大異常關聯內容（立法院公報第91卷
      第10期院會紀錄第560頁參照）。本件觀諸原告與訴外人
      瑞潔企業行投標文件外封之字體形狀、大小、粗細等形式
      、行字距及廠商價格標密封套上所留地址均相同；另原告
      與瑞潔企業行所開立之押標金支票係同於97年4月7日所開
      立，付款銀行均為台灣銀行北高雄分行，支票號碼則分別
      為FA0000000及FA0000000；另據被告以高港事務字第0975
      003330號函向台灣銀行北高雄分行查詢結果，經台灣銀行
      北高雄分行以97年4月14日北高雄營字第0970000896號函
      復略以：「經查得恩環境事業有限公司、瑞潔環保企業行
      於本分行申請本票，申請人為各該公司，以得恩環境事業
      有限公司之帳戶（A/C：000000000000）為扣款帳號，．
      ．．。」等語，亦有原告及瑞潔企業行所開立之押標金支
      票、投標文件、原告及台灣高雄銀行北高雄分行上開函文
      附原處分卷及訴願卷可稽，然本件原告及瑞潔企業行在系
      爭採購案既為同業競標廠商，依常理自應分別準備相關投
      標事宜，且投標廠商防止其他同業知悉其標價，理應親自
      填寫報價金額完成投標，然原告及瑞潔企業行竟各自以上
      開台灣銀行北高雄分行連號之押標金支票，標封上之投標
      廠商地址相同，字體、格式相同之標封投標，其投標文件
      內容有重大異常關聯，至為顯然。原告雖主張因瑞潔企業
      行資金不足，向其借押標金，以致其開立之支票連號，並
      由原告公司帳戶扣款云云。惟原告與瑞潔企業行間同為系
      爭採購案之同業競標廠，立場相左，豈有由瑞潔企業行向
      原告借款支付押標金，供競標充作押標金之理。又無論原
      告與瑞潔企業行使用同一帳號開立押標金支票之「實質原
      因」為何，原告與瑞潔企業行所提出之投標文件，在「外
      觀上」有重大異常關聯，實質上應為同一之廠商所為，業
      已符合前揭公共工程委員會91年11月27日工程企字第0910
      0516820號函及92年11月6日工程企字第09200438750號函
      釋具體內容。是原告主張瑞潔企業行因資金不足，向原告
      借款支付押標金，以致原告及瑞潔企業行所提出作為押標
      金之支票號碼連號云云，委無可採。再查，原告於本院97
      年12月10日行言詞辯論時，自陳其與瑞潔企業行有4分之1
      之股東相同等語，有該日筆錄附卷可參，且原告與瑞潔企
      業行又設於相同之地址、利用相同之傳真號碼，並共同使
      用相同即原告之銀行帳號支付各該押標金支票款，益加證
      明原告與瑞潔企業行實質上具密切關聯性，競爭關係薄弱
      ，究竟「何公司得標」之法律上意義不大，即係所謂假性
      競爭，並已相對影響系爭採購案之競標效果，難謂未影響
      採購行為之公正；且是項假性競爭之行為，並不因渠等廠
      商未得標而可解為無影響競標之效果。是被告原處分綜合
      前揭事實情況，認原告與瑞潔企業行之投標文件有重大異
      常關聯，屬有影響採購公正之違反法令行為，依政府採購
      法第31條第2項第8款規定，不發還押標金，尚無違誤。
（三）又按工程投標者所繳付之押標金，乃投標廠商為擔保其踐
      行時願遵守投標須知而向招標單位所繳交之保證金，旨在
      督促投標人於得標後，必然履行契約外，兼有防範投標人
      圍標或妨礙標售程序之作用。又按上揭政府採購法於第31
      條第2項規定：「機關得於招標文件中規定，廠商有下列
      情形之一者，其所繳納之押標金，不予發還，其已發還者
      ，並予追繳：1、以偽造、變造之文件投標。2、投標廠商
      另行借用他人名義或證件投標。3、冒用他人名義或證件
      投標。4、在報價有效期間內撤回其報價。5、開標後應得
      標者不接受決標或拒不簽約。6、得標後未於規定期限內
      ，繳足保證金或提供擔保。7、押標金轉換為擔保金。8、
      其他經主管機關認定有影響採購公正之違反法令行為者。
      」揆諸政府採購法第31條第2項各款規定，可知不予發還
      或應予追繳之事由，有屬於違約性質者（如得標後拒不簽
      約），有屬違法性質者（圍標或妨礙投標公平性等）。本
      件原告與瑞潔企業行就系爭採購案所為之行為，為影響採
      購公正之違反法令行為，已如前述，則被告依政府採購法
      第31條第2項第8款及系爭採購案招標須知第37條規定，沒
      收原告繳交之押標金，經核亦無違誤。
五、綜上所述，原告之主張，均無足採。被告以原告與瑞潔企業
    行投標文件內容有重大異常關連之情事，乃依政府採購法第
    31條第2項第8款之規定，決定押標金不予發還，於法尚無違
    誤。審議判斷就此部分遞予維持，亦無不合。原告提起本件
    訴訟，求為撤銷申訴審議判斷並請求被告作成返還原告押標
    金216,000元之處分，為無理由，應予駁回。又本件事證已
    臻明確，兩造其餘主張，核與本件判決結果無涉，爰不一一
    贅述，併此敘明。
六、據上論結，原告之訴為無理由，爰依行政訴訟法第98條第1
    項前段，判決如主文。
中    華    民    國    97    年    12    月    24    日
            高雄高等行政法院第三庭
                      審判長法官  邱  政  強
                            法官  李  協  明
                            法官  詹  日  賢
以上正本係照原本作成。
如不服本判決，應於判決送達後20日內向本院提出上訴書狀，其
未表明上訴理由者，應於提起上訴後20日內向本院提出上訴理由
書（須按對造人數附繕本）；如於本判決宣示或公告後送達前提
起上訴者，應於判決送達後20日內補提上訴理由書（須附繕本）
。未表明上訴理由者，逕以裁定駁回。
中    華    民    國    97    年    12    月    24    日
                          書記官  宋  鑠  瑾


司法院資訊處製作；財團法人民間司法改革基金會備份。
